【裁判字號】    92,易,136
【裁判日期】    921107
【裁判案由】    竊盜
【裁判全文】
臺灣花蓮地方法院刑事判決                          九十二年度易字第一三六號
    公  訴  人  臺灣花蓮地方法院檢察署檢察官
    被      告  乙○○
    輔  佐  人  甲○○
    即被告之姊
右列被告因竊盜案件，經檢察官聲請簡易判決處刑（九十一年度偵字第二二０五號）
，本院認不宜以簡易判決處刑，改依通常程序審理，並判決如左：
    主  文
乙○○無罪，令入相當處所施以監護貳年。
    理  由
一、公訴意旨略以：被告乙○○基於意圖為自己不法所有之犯意，於民國九十一年九
    月十日晚間十一時三十分許，在位於花蓮縣吉安鄉○○○街二號之化仁國中停車
    場內，徒手竊取彭彥斌（起訴書誤載為丁○○，茲更正之）所有、車號為ＨＧＮ
    －二五六號之機車一台，得手後甫將該車牽離現場約二百公尺時，當場為警查獲
    ，因認被告涉有刑法第三百二十條第一項之竊盜罪嫌。
二、按心神喪失人之行為不罰；又被告行為不罰者，應諭知無罪之判決，刑法第十九
    條第一項、刑事訴訟法第三百零一條第一項分別定有明文。其立法目的，係就心
    神喪失或精神耗弱之人，因其主觀上欠缺對自己行為之控制能力，刑事政策上自
    不應令其具有負擔刑罰上罪責之能力。蓋我國刑法採「行為人刑法」為理論基礎
    ，縱心神喪失或精神耗弱者之行為該當於刑法上犯罪之構成要件，復無其他阻卻
    違法事由使其行為不具違法性，亦不得要求其對自己行為負擔完全責任，而必須
    以明文規定減輕或免除其刑事責任，此係因心神喪失或精神耗弱之人欠缺自我行
    為控制能力，其主觀上之惡性顯較一般人為輕，甚至完全無主觀上之惡性。
三、本件公訴人認被告乙○○涉有右揭犯行，無非係以被告於警訊中之自白、證人即
    車主彭彥斌之父親丁○○於警訊中之證述、贓物領據乙紙為其所憑之論據。訊據
    被告固不否認有於前開時間及地點，將上開車輛牽離停車場之事實，惟否認有何
    竊盜之犯行，其辯稱：伊牽車只是因為好玩，並沒有真的要牽走該機車云云；輔
    佐人即被告之姊姊甲○○則為被告辯稱：被告有精神方面的疾病，案發前，被告
    本來在慈濟醫院住院，是院方沒有經過伊同意，就讓被告請假，直到接獲警方通
    知，伊才知道這件事，伊認為被告犯案時的病情還很嚴重等語。惟查：
（一）茲先就被告之行為是否合致刑法第三百二十條第一項竊盜罪之構成要件論述之
      ：被告業於警訊中自承因為沒有交通工具，所以要竊取該機車作為代步之用，
      伊之所以將該車牽至距離停車場約二百公尺的地方，是因為停車場太暗，伊要
      將車子牽到光線充足處再接起電源發動該車等語（見警卷第六頁），是被告於
      本院翻異前詞，又未提出為何前後所述迥異之說明，其於本院所辯是否實在已
      值存疑；況被告未經車主同意，即將該車牽離停車場之事實，亦經證人即車主
      彭彥斌之父親丁○○於警訊中證稱明確（見警卷第十一頁至第十三頁），則若
      被告果無竊取該機車之意思，焉會未經車主同意，擅將機車牽至距離停放地點
      遠達二百公尺處，嗣因遭巡邏員警查獲始作罷，足證被告所為合致刑法第三百
      二十條第一項竊盜罪之構成要件。
（二）惟經核閱輔佐人甲○○提出之診斷證明書乙紙（見本院卷第八頁），堪以確認
      被告患有情感性精神分裂症之事實。且經本院函請財團法人佛教慈濟綜合醫院
      （以下簡稱：慈濟醫院）鑑定被告當時之精神狀態，該院鑑定結果略以：被告
      乙○○自高中起即患有精神疾病，開始時家屬不以為意，到了症狀日益嚴重時
      ，才帶到花蓮慈濟醫院就診。病人曾於八十九年二月十四日到同年月二十五日
      、同年三月二十四日到同年四月六日、同年四月十四日到同年五月二十五日、
      九十一年八月二十三日到同年九月六日、同年十一月二十六日到九十二年一月
      六日，因為精神症狀不穩定五次入院治療，乙○○於本件偷竊機車案件發生時
      ，經查證當時精神狀態確有妄想與幻覺，目前診斷其為精神分裂症等語，此有
      該院中華民國九十二年三月二十七日、（九二）慈醫文字第０００五九四號函
      文暨鑑定報告書乙份在卷可按（見本院卷第三十四頁、第三十五頁），足見被
      告於犯案當時之精神狀態確實與常人有異。
（三）公訴人雖據證人即被告之哥哥李文雄於本院證稱：案發當天是警察通知伊到派
      出所，伊的電話應該是被告告訴警察的，到了派出所時，被告也知道伊是他的
      哥哥等語（見本院卷第一百十六頁、第一百十七頁），而認被告能記得通知家
      人之方法，也能於警訊時拒絕夜間訊問（見警卷第三頁），足見其案發當時之
      辨識能力僅係受到影響，尚未完全欠缺，故其應屬精神耗弱，尚未達到心神喪
      失之程度，固非無見。惟查：
    １、經本院再次具體函詢慈濟醫院被告案發時精神狀態究竟屬心神喪失或精神耗
        弱之結果，該院函覆稱：乙○○症狀發作時屬心神喪失，經治療後精神症狀
        會穩定下來，精神病患記憶力不會喪失，只是病發時無法控制自己的行為，
        經依乙○○偷竊時之病情判斷，屬心神喪失等語，此有該院中華民國九十二
        年九月八日、（九二）慈醫文字第００一八一九號函文暨說明書乙份在卷可
        稽（見本院卷第五十七頁至第五十八頁）。復輔以卷附慈濟醫院病情說明書
        乙份載明：被告第四次住院期間（九十一年八月二十三日至同年九月六日）
        因於請假外出時，拒絕返院，而辦理自動離院，當時症狀仍不穩定，自動離
        院後未規則服藥，在外四處遊蕩，於九十一年九月十六日為家人發現後，強
        制送入本院治療等語（見本院卷第七十二頁）；證人李文雄證稱：伊在派出
        所看到被告時，被告只穿一件短褲，身上穿襯衫，沒有穿內衣，看起來很髒
        像是很多天沒有洗澡，伊問被告為何沒有在醫院，被告說不知道，伊又問是
        否有偷人家的機車，被告回答的很含糊，伊也有問被告這幾天都去哪裡，被
        告說去花蓮、吉安，沒有去親戚家裡，伊還問被告今天發生什麼事，但是被
        告都不理伊，一個人自言自語。所謂自言自語例如伊問被告是否有去偷人家
        的車，被告就說「我把機車牽到旁邊警察就來了」，伊問被告是否在醫院，
        被告就說對，但是那裡是警察局等語（見本院卷第一百十四頁至第一百十六
        頁），足見被告自九十一年九月六日離院起，迄同年月十日犯案時止，確未
        按時服藥、接受治療，慈濟醫院前開說明書認被告於案發時，精神狀態已達
        心神喪失程度，應屬信而可徵。
    ２、況承前所述，被告病發之症狀，既係無法控制自己的行為，足見被告案發當
        時並非無意識於自己所為，僅係因欠缺自我控制能力，致無法決定自己之意
        思始為犯行，是公訴人以被告並非完全欠缺辨識能力，故而推論被告案發當
        時僅為精神耗弱程度，尚非有據，應以慈濟醫院之鑑定結果為可採。
（四）綜上所述，被告於前開時間、地點所為之竊盜犯行，既係在喪失自我控制能力
      之心神喪失狀態下所為，揆諸前揭說明，其行為不罰，自應諭知無罪之判決。
四、被告既因罹患精神分裂症，受妄想與幻覺等精神症狀之控制，喪失自我控制能力
    而為本件犯行；又被告曾因上開精神疾病而有砸破他人店面玻璃、反覆清洗自己
    的臉、燒毀家中木桌、到海巡署丟玻璃等異常舉止，此業據被告及其輔佐人分別
    陳明在卷（見警卷第五頁、本院卷第二十五頁），足認其自我行為控制能力明顯
    不足，對於其自身、家庭及公眾安全均有危害。且被告之輔佐人亦表明其家中尚
    有母親及弟弟患有相同之精神疾病，家裡的經濟狀況沒有辦法長期讓被告住院等
    語（見本院卷第一百二十頁），為避免被告再為類似異常舉措，實有令被告入相
    當處所施以監護治療之必要，爰依刑法第八十七條第一項之規定，諭令被告入相
    當處所施以監護二年，期其藉此獲得適當之治療，以啟新生。
據上論斷，應依刑事訴訟法第四百五十二條、第三百零一條，刑法第十九條第一項、
第八十七條第一項、第三項之規定，判決如主文。
本案經檢察官丙○○到庭執行職務。
中      華      民      國    九十二    年     十一     月      七      日
                              臺灣花蓮地方法院刑事第一庭
                                  審判長法官  賴  淳  良
        法官  余  明  賢
                                        法官  鄭  光  婷
右正本證明與原本無異。
如對本判決不服，應於送達後十日內，向本院提出上訴狀。（應抄附繕本）告訴人或
被害人如對於本判決不服者，應具備理由請求檢察官上訴，其上訴期間之計算係以檢
察官收受判決正本之日期為準。
                                  法院書記官
中      華      民      國    九十二    年     十一     月     十一     日


司法院資訊處製作；財團法人民間司法改革基金會備份。
